臺灣桃園地方法院民事判決　　　　　　 99年度簡上字第237號
上　訴　人　林彬芬
被　上訴人　張煥禎即壢新醫院
　　　　　　范碧娟
共　　　同
訴訟代理人　謝聰文律師
上列當事人間請求損害賠償事件，上訴人對於民國99年9 月28日
本院桃園簡易庭99年度桃簡字第1004號第一審判決提起上訴，本
院於民國100 年3 月22日言詞辯論終結，判決如下：
    主  文
上訴駁回。
第二審訴訟費用由上訴人負擔。
    事  實  及  理  由
甲、上訴人提起上訴主張，上訴人非因生病始至被上訴人張煥禎
    即壢新醫院設於桃園國際機場（下稱桃園機場）內之醫療中
    心（下稱系爭醫療中心）就醫，而係為出遊時可能嘗試刺激
    之遊戲，始欲至系爭醫療中心購買口含片（NTG ）預防，如
    同消費者購買商品，上訴人根本不知口含片（NTG ）有諸多
    限制，且係醫生處方用藥，非隨便可以服用。被上訴人范碧
    娟未如實說明上訴人不符購買資格，卻係以欺騙方式，先要
    求上訴人做心電圖檢查；待上訴人心電圖沒有問題，又未如
    實告知上訴人不需要購買口含片（NTG ），反告知上訴人同
    行之朋友：「你這個朋友病的很嚴重，需要住院要轉院。」
    等語。又系爭醫療中心設置契約約定要通報有病且影響飛行
    安全的乘客，並未約定可把無病乘客說成病很嚴重，並因此
    阻止乘坐飛機。被上訴人阻止上訴人上飛機，是為了讓上訴
    人轉院至被上訴人張煥禎即壢新醫院處住院，不正當賺取健
    保資源。又被上訴人范碧娟辯稱系爭醫療中心設備簡陋，故
    上訴人所做之心電圖無異狀，則表示系爭醫療中心連基本正
    常之檢查儀器都不具備，如何能為人診斷？又如何根據診斷
    阻止飛行，指定轉院住院？本件上訴人所爭執者在於上訴人
    並非有病不適合飛行，而係系爭醫療中心竟不依科學依據及
    醫學診斷，僅憑主觀猜測臆斷即可隨時阻止旅客登機，並依
    醫師法第22條、民法第184 條第1 項、第188 條第1 項前段
    、第195 條第1 項之規定，提起本件上訴等語。並為上訴聲
    明：(1)廢棄原判決。(2)被上訴人應給付上訴人新臺幣（下同
    ）206,510 元及自民國98年12月30日起至清償日止，按年息
    5%計算之利息。
乙、上訴人則以：民法第184 條規定係為調和「行為自由」與「
    保護之權益」此2 個基本利益，其中第1 項前段之保護標的
    限於權利，不及於一般財產上之利益；一般財產上之利益僅
    能依第1 項後段或第2 項之規定予以保護。此係因一般財產
    損害範圍廣泛，且難以預估，為免責任泛濫，特嚴格其構成
    要件，期能兼顧個人行為之自由。而上訴人就其係何種權利
    或利益受有侵害？被上訴人范碧娟本件醫療行為有何責任要
    件？有何不法或背於善良風俗之方法或違反何項保護他人之
    法律等均未見上訴人詳為主張及舉證，原審駁回上訴人之請
    求，理由已屬綦詳，上訴人之上訴仍為無理由等語，資為抗
    辯。並為答辯聲明：駁回上訴。
丙、得心證之理由：
一、本件上訴人於原審係起訴主張其於98年12月30日參加訴外人
    可樂公司泰國6 日遊之行程，於當日晚間6 時30分許到達桃
    園機場第一航廈時，為預防出國後參與較刺激之遊戲，乃與
    友人一同前往地下室1 樓由被上訴人張煥禎即壢新醫院設置
    之系爭醫療中心，向被上訴人張煥禎即壢新醫院所聘僱之醫
    師即被上訴人范碧娟表示欲購買口含片（NTG ），經被上訴
    人范碧娟要求實施心電圖檢查無異狀後，被上訴人范碧娟竟
    仍開立轉診單要求上訴人住院，經上訴人拒絕後，被上訴人
    范碧娟乃通知機場，致使上訴人被拒絕登機不能出國而影響
    其假期行程，嗣後又徒勞奔波於各醫院證實自己確未罹患心
    臟病，因認被上訴人侵害上訴人不能飛行出國度假之權利，
    而依侵權行為之法律關係請求被上訴人賠償車馬費、診斷書
    費用、掛號費、急診費用及慰撫金等共計206,510 元之損失
    及自98年12月30日起至清償日止，按年息5%計算之利息。嗣
    經原審判決駁回上訴人之訴及假執行之聲請在案。
二、經查，上訴人所主張其於98年12月30日參加訴外人可樂公司
    泰國6 日遊之行程，於當日晚間6 時30分許到達桃園機場第
    一航廈，並與友人一同前往地下室1 樓由被上訴人張煥禎即
    壢新醫院設置之系爭醫療中心，向被上訴人張煥禎即壢新醫
    院所聘僱之醫師即被上訴人范碧娟購買口含片（NTG ），並
    表示知悉此藥物有治療心絞痛、心悶、心痛之功能，經被上
    訴人范碧娟告知需先做心電圖檢查，上訴人乃配合檢查，經
    檢查結果，上訴人之心電圖未發現有何異樣，然被上訴人范
    碧娟仍要求上訴人至其他醫療院所接受住院檢查，遭上訴人
    拒絕，被上訴人范碧娟乃依系爭醫療中心設置契約之約定通
    報，致使上訴人遭中華航空公司拒絕登機而無法如期出國等
    事實，為被上訴人所不爭執，並有全民健康保險壢新醫院轉
    診單、用藥單、心電圖、診斷證明書等附卷可稽（均為影本
    ，見原審卷第26頁至第29頁），復經原審函詢無誤，有中華
    航空公司99年8 月27日2010PS /PL00627 號覆函在卷足憑（
    見原審卷第68頁、第69），堪信為真實。
三、次查，上訴人當日既係主動向被上訴人范碧娟表示要購買口
    含片（NTG ），又明確表示其知悉該藥物有治療心絞痛、心
    悶、心痛之效能，加以此藥物又屬醫師處分用藥而非一般成
    藥，則衡諸常情，身為醫師之被上訴人范碧娟因此合理懷疑
    上訴人可能有心絞痛、心悶、心痛等與心臟病相關之癥狀，
    即難認為有何故意或過失之不法行為，此不因上訴人之動機
    是否僅為預防出國後將參與較刺激之遊戲而在登機前至系爭
    醫療中心指定購買治療心絞痛之口含片（NTG ）而有不同，
    蓋上訴人欲購買藥物之動機究竟為何與被上訴人范碧娟基於
    其醫師之專業判斷上訴人是否有與心臟病相關之癥狀二者，
    並不生必然之因果關係。且上訴人自陳其前於本事件前即曾
    至國防醫學院三軍總醫院做過健康檢查，且因為伊爬樓梯心
    臟會喘，所以醫生要伊做心導管檢查心臟，伊不敢做心導管
    檢查之後，醫生就開舌下錠（即口含片）給伊，還說如果心
    臟會痛的話，含1 片，5 分鐘之後如果還會痛含第2 片，第
    2 片如果還是沒有效的話就要趕快去醫院等語在卷可參（見
    本院99年12月20日準備程序筆錄，本院卷第34頁），並經原
    審函查無誤，有國防醫學院三軍總醫院99年8 月23日院三醫
    勤字第0990013240號覆函附卷可佐（見原審卷第64頁），而
    依此函文所附之上訴人門診病歷影本所示，上訴人於98年12
    月31日看診時，業經診斷有慢性缺血性心臟病、其他心絞痛
    、本態性高血壓，併有併發症之第二型（非胰島素依賴型，
    成人型）或未明示型糖尿病，並確有開立口含片（NTG ）處
    方之紀錄。國防部三軍總醫院為國內規模最大型之醫院之一
    ，其實施此方面檢查之儀器設備自無不足之可言，而此醫院
    尚且對上訴人有前述診斷內容，並欲進一步檢查上訴人之心
    臟功能，亦足推知本件被上訴人范碧娟依上訴人主動表示要
    購買口含片（NTG ），又知悉此藥物有治療心絞痛、心悶、
    心痛之效果及此藥物係醫師處分用藥而非一般成藥等情而認
    不能排除上訴人可能有心絞痛、心悶、心痛等與心臟病相關
    之癥狀，其所為之判斷並無何違反醫療常規之處，尚難認為
    被上訴人范碧娟此方面之行為有何故意或過失之不法性。
四、至被上訴人范碧娟當時依心電圖檢查上訴人之結果雖無異樣
    ，此為被上訴人所不爭執。然查，「大多數的心肌梗塞固可
    由心電圖作出正確的診斷，惟一開始的心電圖不一定馬上能
    確立診斷，而心電圖的連續變化在每個人都有所差異，所以
    在病人住院之後還應該做一連串的心電圖；另老人與患有糖
    尿病之病人，常常不會出現所有典型的心肌梗塞症狀」，有
    被上訴人提出「心電圖學必備」乙書中之記載可憑（影本見
    原審卷第48頁、第49頁）。由是可知1 次心電圖之檢查效果
    僅能顯示該次檢查當時上訴人之心臟狀況，尚不得以之為上
    訴人心臟功能是否正常之絕對及唯一之依據，況上訴人亦自
    承其於被上訴人范碧娟對其做完心電圖檢查後，確有服用1
    片口含片（NTG ）無誤（見本院100 年3 月22日言詞辯論筆
    錄，本院卷第58頁背面、第59頁正面），則在上訴人明知此
    藥物之用法及效能之情況下，其若當時心臟無任何症狀，實
    無服用此藥物之必要，益見被上訴人范碧娟懷疑上訴人可能
    有相關心臟病之癥狀，並非無的放矢。加以被上訴人范碧娟
    所製作之前述轉診單上，病情摘要確載有上訴人係為糖尿病
    服用藥物治療中之患者，故以當時檢查時間之短暫及設備之
    簡易程度而言，被上訴人范碧娟在上訴人心電圖雖為正常之
    情況下，慮及上開上訴人購買口含片（NTG ）之經過、對口
    含片（NTG ）之功用知之甚詳及其確於心電圖檢查後服用1
    片口含片（NTG ）與上訴人有糖尿病病史等情加以綜合判斷
    之結果，懷疑上訴人當時至少確有部分心臟不舒服之症狀，
    則為免上訴人於飛行途中產生危險，乃本於其醫師職責之專
    業判斷，建議上訴人應即時前往其他醫療院所進行較精密之
    檢查，依常理而言，亦可認為係防免上訴人生命或身體健康
    因將來之高空飛行而可能受到危害之合理醫療建議行為，自
    更難認為上訴人范碧娟就此所為有何不法性或係屬以何違反
    善良風俗之方法加損害於上訴人。
五、再就被上訴人范碧娟通報航空站管理單位轉知中華航空公司
    ，而致上訴人遭拒絕登機之事實部分，此固為被上訴人所不
    爭執且有上開中華航空公司之函文可稽而值認定屬實。惟按
    「遇飛安事故、航機緊急降落、機場旅客急（重）病及死亡
    通關等緊急事件時，須按照桃園國際航空站各緊急應變處理
    作業程序及桃園國際機場旅客急（重）病及死亡通關作業等
    程序內規定之權責作業。…」，被上訴人張煥禎即壢新醫院
    與交通部民用航空局桃園國際航空站所簽訂之「桃園國際機
    場醫療中心設置契約」第2 條第1 項第11款有明文約定，有
    此契約之影本乙份附卷足佐（見本院卷第44頁至第53頁）。
    且被上訴人范碧娟合理懷疑上訴人可能有心臟症狀之行為係
    屬合於常理及醫療常規，又經認定如前，則被上訴人范碧娟
    進而依上開契約之約定，將此情事通報交通部民用航空局桃
    園國際航空站或中華航空公司，仍難認為係屬故意或過失或
    以背於善良風俗方法加損害於上訴人之行為。況中華航空公
    司係依被上訴人范碧娟上開專業判斷及其與旅客間之運送條
    款第8.1 條約定，以安全之理由及合理判斷後，認為上訴人
    身體狀況恐會危及其本人生命安全，故拒載上訴人之情，亦
    有前開中華航空公司99年8 月27日2010PS/PL00627號函之說
    明在卷可按（見原審卷第68頁），可見上訴人本次不能登機
    前往旅遊目的地之結果，係訴外人中華航空公司依其與旅客
    間之運送條款獨立判斷所為者，並非被上訴人范碧娟單方面
    可得決定，故本件除被上訴人范碧娟前述行為無不法性之可
    言外，上訴人不能出國即使受有何損失，其損失與被上訴人
    范碧娟之行為間是否確有相當因果關係，亦非無疑。
六、又證人即當時欲與上訴人一同前往泰國旅遊之上訴人友人邱
    永鎮固於本院100 年1 月31日準備程序時到庭結證稱略以：
    伊有於98年12月30日與上訴人在桃園機場，並陪同上訴人至
    機場醫療中心，進去後上訴人說要到泰國玩拖曳傘水上活動
    ，比較刺激，怕心臟有問題，說要買有關吃心臟的藥，有1
    位小姐應該是醫生，拿1 張心電圖的紙張過來，說上訴人很
    嚴重，可能要住院，後來醫生打電話給上訴人的兒子，說上
    訴人不能出國，必須要住院檢查，並開立轉診單，上訴人說
    她人好好的，沒有必要住院，還是要出國，但被航空公司的
    人拒絕登機。隔天伊與上訴人去亞東醫院檢查，亞東醫院說
    正常等語在卷可參（見本院卷第41頁、第42頁）。然被上訴
    人范碧娟懷疑上訴人可能有心臟症狀之行為係屬合於常理及
    醫療常規乙節，既經認定如前，則上開證人之證述內容充其
    量僅能證明被上訴人范碧娟有開立轉診單建議上訴人住院檢
    查之舉，無從遽以為被上訴人范碧娟此行為有何故意或過失
    不法侵害上訴人權利或其他利益之證明，尚無足影響本院所
    為前述判斷之結果。
七、按因故意或過失，不法侵害他人之權利者，負損害賠償責任
    。故意以背於善良風俗之方法，加損害於他人者亦同，民法
    第184 條第1 項定有明文。再按損害賠償之債，以有損害之
    發生及有責任原因之事實，並二者之間，有相當因果關係為
    成立要件。故原告所主張損害賠償之債，如不合於此項成立
    要件者，即難謂有損害賠償請求權存在；侵權行為所發生之
    損害賠償請求權，以有故意或過失不法侵害他人權利為其成
    立要件，若其行為並無故意或過失，即無賠償之可言，最高
    法院48年台上字第481 號、49年台上字第2323號判例意旨可
    供參照。本件被上訴人范碧娟之行為無故意或過失之不法性
    ，亦非屬故意以背於善良風俗之方法，加損害於上訴人者，
    業經敘明如前，則上訴人仍遽而請求上訴人負損害賠償責任
    ，核於上開法律規定及最高法院例意旨所述之要件即有未合
    。再按受僱人因執行職務，不法侵害他人之權利者，由僱用
    人與行為人連帶負損害賠償責任，民法第188 條第1 項前段
    亦有明文規定。本件被上訴人范碧娟對上訴人既已無庸負侵
    權行為之損害賠償責任，則其僱用人即被上訴人張煥禎即壢
    新醫院自亦無由依上開法律規定，與被上訴人范碧娟連帶負
    損害賠償責任。另按醫師受有關機關詢問或委託鑑定時，不
    得為虛偽之陳述或報告，醫師法第22條固有明文。惟依此規
    定之文義，明確可知係規範醫師受「有關機關詢問」或受「
    委託鑑定」時，不得為「虛偽之陳述或報告」而言，並非醫
    師診斷病人之行為規範，無從以此規定作為被上訴人范碧娟
    前開行為有無不法性之判斷依據，故本院此部分自無庸再為
    論述，附此敘明。
八、從而，本件上訴人依民法侵權行為規定之法律關係，請求被
    上訴人給付上訴人206,510 元及自98年12月30日起至清償日
    止，按週年利率5%計算之利息，為無理由，不應准許。原審
    就上訴人上開請求為上訴人敗訴之判決，併駁回上訴人假執
    行之聲請，於法洵無不合。上訴意旨仍執前詞，指摘原判決
    不當，求予廢棄改判，為無理由，應予駁回。
九、兩造其餘攻擊或防禦方法及未經援用之證據，經本院斟酌後
    ，認為均不足以影響本判決之結果，自無再逐一詳予論駁之
    必要，併此敘明。
十、據上論結，本件上訴為無理由，依民事訴訟法第436 條之1
    第3項 、第449 條第1 項、第78條，判決如主文。
中    華    民    國  100     年    4     月    19    日
            民事第二庭    審判長法  官  劉克聖
                                法  官  高明德
                                法  官  張震武
以上正本係照原本作成
不得上訴
中    華    民    國  100     年    4     月    19    日
                                書記官  顏伯儒